ACORDAO-COMPLETO-2353659

ACÓRDÃO 5120/2019 ATA 22/2019 - PRIMEIRA CÂMARA

Vistos, relatados e discutidos estes autos de processo de tomada de contas especial instaurada pelo extinto Ministério do Desenvolvimento Social e Combate à Fome em razão da reprovação da prestação de contas dos recursos repassados por força do Convênio 203/2008,
	ACORDAM os Ministros do Tribunal de Contas da União, reunidos em sessão da 1ª Câmara, ante as razões expostas pelo relator, em:
	9.1. com fundamento nos arts. 1º, inciso I, 16, inciso III, alínea "c", da Lei 8.443/1992 c/c os arts. 19 e 23, inciso III, da mesma Lei, e com os arts. 1º, inciso I, 209, inciso III, 210 e 214, inciso III, do RITCU, julgar irregulares as contas do sr. Eduardo Jorge Lima de Araújo (XXX.332.404-XX) , condenando-o, solidariamente, ao pagamento da quantia abaixo discriminada, com a fixação do prazo de 15 (quinze) dias, a contar das notificações, para comprovar, perante o Tribunal (art. 214, inciso III, alínea "a", do RITCU) , o recolhimento das dívidas aos cofres do Tesouro Nacional, atualizada monetariamente e acrescida dos juros de mora, calculados a partir das data indicada, até a do efetivo recolhimento, na forma prevista na legislação em vigor, abatendo-se a quantia já ressarcida:
	Valor histórico (R$) 
	Data da ocorrência

	108.341,09 (D) 
	23/12/2008

	3.181,40 (C) 
	16/7/2010

9.2. aplicar ao sr. Eduardo Jorge Lima de Araújo (XXX.332.404-XX) multa no valor de R$ 18.000,00 (dezoito mil reais) , nos termos do art. 57 da Lei 8.443/1992 c/c art. 267 do RITCU, fixando-lhe o prazo de quinze dias, a contar da notificação, para comprovar, perante o Tribunal (art. 214, inciso III, alínea "a", do RITCU) , o recolhimento da dívida aos cofres do Tesouro Nacional, atualizada monetariamente desde a data do presente acórdão até a data do efetivo recolhimento, se for paga após o vencimento, na forma da legislação em vigor;
9.3. autorizar, nos termos do art. 28, inciso II, da Lei 8.443/1992, a cobrança judicial das dívidas, caso não sejam atendidas as notificações;
9.4. autorizar, caso solicitado, o pagamento das dívidas em até 36 (trinta e seis) parcelas mensais e consecutivas, nos termos do art. 26 da Lei 8.443/1992 c/c o art. 217 do RITCU, fixando-lhe o prazo de 15 (quinze) dias, a contar do recebimento da notificação, para comprovar perante o Tribunal o recolhimento da primeira parcela, e de 30 (trinta) dias, a contar da parcela anterior, para comprovar o recolhimento das demais parcelas, devendo incidir sobre cada valor mensal, atualizado monetariamente, os juros de mora devidos, na forma prevista na legislação em vigor;
9.5. alertar o responsável de que a inadimplência de qualquer parcela acarretará o vencimento antecipado do saldo devedor;
9.6. dar ciência da presente deliberação ao Procurador-Chefe da Procuradoria da República no Estado da Paraíba, nos termos do § 3º do art. 16 da Lei 8.443/1992 c/c o § 7º do art. 209 do RITCU; e
9.7. dar ciência do presente acórdão ao responsável, ao Ministério do Desenvolvimento Social e  à Prefeitura Municipal de São João do Tigre/PB.

Tomada de contas especial instaurada em razão da reprovação da prestação de contas atinente ao emprego de recursos federais repassados por força de convênio cujo objeto era a promoção de feira comunitária.

Primeira Câmara

3. Responsável: Eduardo Jorge Lima de Araújo (XXX.332.404-XX)

13.1. Ministros presentes: Walton Alencar Rodrigues (Presidente), Benjamin Zymler (Relator) e Vital do Rêgo.
13.2. Ministro-Substituto convocado: Marcos Bemquerer Costa.
13.3. Ministros-Substitutos presentes: Augusto Sherman Cavalcanti e Weder de Oliveira.

ACORDAO-COMPLETO-2389716

Acórdão 2354/2020 - Primeira Câmara

ACORDAO-COMPLETO-2369202

Acórdão de Relação 8655/2019 - Primeira Câmara

Acórdão de Relação

Eduardo Jorge Lima de Araújo

BENJAMIN ZYMLER

Adoto, como relatório, a instrução elaborada no âmbito da Secretaria de Controle Externo de Tomada de Contas Especial (SecexTCE) inserta à peça 110, verbis:
	"INTRODUÇÃO
1. Trata-se de Tomada de Contas Especial instaurada pelo então Ministério do Desenvolvimento Social e Combate à Fome em desfavor do Sr. Eduardo Jorge Lima de Araújo, ex-prefeito municipal de São João do Tigre/PB (gestão 2009-2012) , em razão da não consecução dos objetivos pactuados no Convênio 203/2008 - Siconv 701219 (peça 11) , celebrado entre o supramencionado Ministério e o Município em epígrafe, cujo objeto consistiu no apoio à implantação de Feira Comunitária no Município de São João do Tigre/PB, visando à comercialização de produtos agroalimentares de pequenos produtores familiares para melhoria da renda do produtor, maior disponibilidade de alimentos saudáveis e de baixo custo para a população e dinamização da economia local pela geração de empregos e maior circulação de mercadorias, além de aumentar o conhecimento técnico dos agricultores por meio da capacitação, fortalecendo seu potencial empreendedor, conforme plano de trabalho (peça 5) .
HISTÓRICO	
2.	O instrumento de transferência foi firmado no valor de R$ 113.259,57, sendo R$ 108.341,09 à conta do concedente e R$ 4.918,48 referentes à contrapartida do convenente (peça 11, p. 4) . Teve vigência de 18/12/2008 a 30/4/2010 (peças 11, p. 4, 11, p. 2) . Os recursos foram liberados por meio das seguintes ordens bancárias: 2008OB901342 e 2008OB901343, datadas de 19/12/2008 (peça 13) .
3.	O objeto foi fiscalizado pelo concedente em 28/11/2013, consoante apontamentos consignados no Relatório de Visita in loco, com vistas a examinar o desenvolvimento do projeto e o cumprimento do objeto pactuado (peça 36) .
4.	De acordo com o Relatório de TCE (peça 65, p. 5) , o responsável encaminhou sua prestação de contas para análise do órgão concedente, por meio do Ofício 80/2010 (peça 25) . Entretanto, os elementos integrantes da referida prestação não constam deste processo, verificando-se apenas alguns documentos enviados pelo convenente (peças 15, 23, 25, 47, 58, 61-64) . Nada obstante, a prestação de contas foi analisada, na sua fase interna, por meio da Nota Técnica 51/2013 - CGAUP/DEISP/SESAN/MDS (peça 28) ; do Parecer Técnico 5/2015 - CGAUP/DEISP/SESAN/MDS (peça 37) ; da Nota Técnica 48/2016 - COPC/CGEOF/SESAN/MDSA (peça 44) ; e do Parecer Financeiro 47/2017 - SESAN/CGEOF/COPC (peça 52) .
5.	O fundamento para a instauração da Tomada de Contas Especial foi, de acordo com o Parecer Técnico 5/2015 - CGAUP/DEISP/SESAN/MDS, a falta de documentação comprobatória da execução do objeto pactuado necessária à formalização da prestação de contas do convênio em epígrafe, irregularidade que subsistiu mesmo após a apresentação de elementos complementares pelo convenente (peça 37) : 
'4.1. Com base nas informações apresentadas no conjunto documental da prestação de contas final, no Relatório de Visita in loco e ainda considerando a ausência de controle e gestão do Convênio, a impossibilidade de aferir a execução das metas/etapas e ausência de comprovação quanto a impactos positivos à população beneficiária do projeto, conclui-se que o Convênio não alcançou os objetivos esperados nas suas metas/etapas.
4.2. Nestes termos, esta Coordenação-Geral manifesta-se pela reprovação total da prestação de contas e propõe que o processo seja encaminhado à Senhora Diretora do Departamento de Estruturação e Integração de Sistemas Públicos Agroalimentares, para, se de acordo, encaminhar o presente Processo à apreciação da Coordenação Geral de Execução Orçamentária e Financeira - CGEOF para emissão do parecer financeiro e finalização do processo.
6.	Por meio do Ofício 185/2017/MDS/SESAN, expedido pelo órgão concedente (peças 50-51) , o responsável foi notificado acerca da reprovação de suas contas, requerendo-se a devolução dos recursos. Contudo, o gestor quedou-se silente, não logrando manifestar-se acerca das irregularidades que lhe foram imputadas.
7.	Diante do não saneamento das irregularidades apontadas e da não devolução dos recursos, instaurou-se a Tomada de Contas Especial. No Relatório de TCE 85/2017, conclui-se que o prejuízo importaria no valor total dos recursos repassados, imputando-se a responsabilidade ao Sr. Eduardo Jorge Lima de Araújo, ex-prefeito municipal de São João do Tigre/PB, gestão 2009-2012, em razão da não comprovação da boa e regular aplicação dos recursos públicos federais repassados no âmbito do Convênio 203/2008 - Siconv 701219 (peça 65) .
8.	O Relatório de Auditoria 541/2018, da Controladoria Geral da União (peça 66) , também chegou às mesmas conclusões. Após serem emitidos o Certificado de Auditoria, o Parecer do Dirigente e o Pronunciamento Ministerial (peças 67-69) , o processo foi remetido a esse Tribunal.
9.	Na instrução inicial (peça 71) , analisando-se os documentos dos autos, concluiu-se pela necessidade de realização de citação, nos termos dos arts. 10, § 1º e 12, inciso II, da Lei 8.443/1992 c/c o art. 202, inciso II e § 1º, do Regimento Interno/TCU, do Sr. Eduardo Jorge Lima de Araújo (XXX.332.404-XX) , ex-prefeito municipal de São João do Tigre/PB, na gestão 2009-2012:
Ocorrência: não comprovação da boa e regular aplicação dos recursos repassados pelo Convênio 203/2008 - Siconv 701219, celebrado entre o então Ministério do Desenvolvimento Social e Combate à Fome e o Município de São João do Tigre/PB, cujo objeto consistiu no apoio à implantação de Feira Comunitária no Município de São João do Tigre/PB, visando à comercialização de produtos agroalimentares de pequenos produtores familiares, para a melhoria da renda do produtor, maior disponibilidade de alimentos saudáveis e de baixo custo para a população e dinamização da economia local pela geração de empregos e maior circulação de mercadorias, além de aumentar o conhecimento técnico dos agricultores por meio da capacitação, fortalecendo seu potencial empreendedor.
Débito:
	DATA DA OCORRÊNCIA 
	VALOR ORIGINAL (R$) 

	23/12/2008
	108.341,09

	16/7/2010
	3.181,40 (crédito) 

Responsável: Eduardo Jorge Lima de Araújo (CPF XXX.332.404-XX) , ex-prefeito municipal de São João do Tigre/PB (gestão 2009-2012) .
Conduta: não apresentar a documentação comprobatória da execução do objeto pactuado no Convênio 203/2008 - Siconv 701219, firmado entre o então Ministério do Desenvolvimento Social e Combate à Fome e o Município de São João do Tigre/PB, conforme evidenciado no Relatório de TCE 85/2017 (peça 65) .
10. De igual modo, na instrução inicial (peça 71) , também foi proposta a realização de diligência, com fundamento nos arts. 10, § 1º, e 11 da Lei 8.443/1992 c/c o art. 157 do RI/TCU, ao Ministério do Desenvolvimento Social, a fim de que, no prazo de quinze dias, encaminhasse os documentos apresentados pelo convenente, por meio dos Ofícios 80/2010, de 20/7/2010, e 5100/2016, de 12/8/2016, no âmbito do Convênio 203/2008 - Siconv 701219 - Município de São João do Tigre/PB (TCE 721/2017) , a título de prestação de contas.
11. Em cumprimento ao despacho do relator (peça 74) , foram efetuadas a citação do responsável e a diligência ao órgão repassador, nos moldes adiante:
 Citação do Sr. Eduardo Jorge Lima de Araújo:
	Ofício
	Data do ofício
	Data de recebimento do Ofício
	Nome do recebedor do Ofício
	Observação
	Fim do prazo para defesa

	Ofício 2472/2018-TCU/Secex-TCE (peça 76) 
	24/10/2018
	6/11/2018 (peça 80) 
	ilegível
	-
	21/11/2018

Diligência ao Ministério do Desenvolvimento Social:
	Ofício
	Data do ofício
	Data de recebimento do Ofício
	Nome do recebedor do Ofício
	Observação
	Fim do prazo para atendimento

	Ofício 2473/2018-TCU/Secex-TCE (peça 75) .
	24/10/2018
	6/11/2018 (peça 79) 
	MDS
	-
	21/11/2018

12. Transcorrido o prazo regimental, o Sr. Eduardo Jorge Lima de Araújo, conquanto tenha comparecido aos autos e solicitado, por meio de seu advogado (peça 81) , prorrogação de prazo para apresentação de defesa (peça 82) , permaneceu silente no que concerne à apresentação de defesa, devendo ser considerado revel, nos termos do art. 12, §3º, da Lei 8.443/1992.
13. Por seu turno, o Ministério do Desenvolvimento Social atendeu à diligência, por meio do Ofício 172/2018/MDS/SESAN-ASSESSORIA II (peça 84) , no que se fez acompanhar dos elementos carreados às peças 85-108.
EXAME TÉCNICO
14. Preliminarmente, cumpre tecer breves considerações sobre a forma como são realizadas as comunicações processuais no TCU. A esse respeito, destacam-se o art. 179 do Regimento Interno do TCU (Resolução 155, de 4/12/2002) e o art. 4º, inciso III, § 1º, da Resolução TCU 170, de 30 de junho de 2004, in verbis:
'Art. 179. A citação, a audiência ou a notificação, bem como a comunicação de diligência, farse-ão:
I - mediante ciência da parte, efetivada por servidor designado, por meio eletrônico, fac-símile, telegrama ou qualquer outra forma, desde que fique confirmada inequivocamente a entrega da comunicação ao destinatário;
II - mediante carta registrada, com aviso de recebimento que comprove a entrega no endereço do destinatário;
III - por edital publicado no Diário Oficial da União, quando o seu destinatário não for localizado (...) '
'Art. 3º As comunicações serão dirigidas ao responsável, ou ao interessado, ou ao dirigente de órgão ou entidade, ou ao representante legal ou ao procurador constituído nos autos, com poderes expressos no mandato para esse fim, por meio de:
I - correio eletrônico, fac-símile ou telegrama;
II - servidor designado;
III - carta registrada, com aviso de recebimento;
IV - edital publicado no Diário Oficial da União, quando o seu destinatário não for localizado, nas hipóteses em que seja necessário o exercício de defesa'.
'Art. 4º. Consideram-se entregues as comunicações:
I - efetivadas conforme disposto nos incisos I e II do artigo anterior, mediante confirmação da ciência do destinatário;
II - realizadas na forma prevista no inciso III do artigo anterior, com o retorno do aviso de recebimento, entregue comprovadamente no endereço do destinatário;
III - na data de publicação do edital no Diário Oficial da União, quando realizadas na forma prevista no inciso IV do artigo anterior.
§ 1º O endereço do destinatário deverá ser previamente confirmado mediante consulta aos sistemas disponíveis ao Tribunal ou a outros meios de informação, a qual deverá ser juntada ao respectivo processo. (...) '
15. Bem se vê, portanto, que a validade da citação via postal não depende de que o aviso de recebimento seja assinado pelo próprio destinatário da comunicação, o que dispensa, no caso em tela, a entrega do AR em 'mãos próprias'. A exigência da norma é no sentido de o Tribunal verificar se a correspondência foi entregue no endereço correto, residindo, aqui, a necessidade de certeza inequívoca. 
16. Não é outra a orientação da jurisprudência do TCU, conforme se verifica dos julgados a seguir transcritos:
'São válidas as comunicações processuais entregues, mediante carta registrada, no endereço correto do responsável, não havendo necessidade de que o recebimento seja feito por ele próprio' (Acórdão 3648/2013-TCU-Segunda Câmara, Relator Ministro JOSÉ JORGE) ;
'É prescindível a entrega pessoal das comunicações pelo TCU, razão pela qual não há necessidade de que o aviso de recebimento seja assinado pelo próprio destinatário. Entregandose a correspondência no endereço correto do destinatário, presume-se o recebimento da citação.' (Acórdão 1019/2008-TCU-Plenário, Relator Ministro BENJAMIN ZYMLER) ;
'As comunicações do TCU, inclusive as citações, deverão ser realizadas mediante Aviso de Recebimento - AR, via Empresa Brasileira de Correios e Telégrafos, bastando para sua validade que se demonstre que a correspondência foi entregue no endereço correto.' (Acórdão 1.526/2007Plenário, Relator Ministro AROLDO CEDRAZ) .
17. A validade do critério de comunicação processual do TCU foi referendada pelo Supremo Tribunal Federal, nos termos do julgamento do MS-AgR 25.816/DF, por meio do qual se afirmou a desnecessidade da ciência pessoal do interessado, entendendo-se suficiente a comprovação da entrega do 'AR' no endereço do destinatário:
'EMENTA: AGRAVO REGIMENTAL. MANDADO DE SEGURANÇA. DESNECESSIDADE DE INTIMAÇÃO PESSOAL DAS DECISÕES DO TRIBUNAL DE CONTAS DA UNIÃO. ART. 179 DO REGIMENTO INTERNO DO TCU. INTIMAÇÃO DO ATO IMPUGNADO POR CARTA REGISTRADA, INICIADO O PRAZO DO ART. 18 DA LEI nº 1.533/51 DA DATA CONSTANTE DO AVISO DE RECEBIMENTO. DECADÊNCIA RECONHECIDA. AGRAVO IMPROVIDO.
O envio de carta registrada com aviso de recebimento está expressamente enumerado entre os meios de comunicação de que dispõe o Tribunal de Contas da União para proceder às suas intimações.
O inciso II do art. 179 do Regimento Interno do TCU é claro ao exigir apenas a comprovação da entrega no endereço do destinatário, bastando o aviso de recebimento simples.'
18. No caso vertente, a citação do responsável deu-se no endereço constante no Sistema CPF da Receita Federal (peça 77) . A entrega do ofício citatório nesse endereço ficou comprovada, conforme AR assinado (peça 80) . Prova disso é que o responsável compareceu aos autos, por meio de seu advogado, para solicitar prorrogação de prazo para apresentação de defesa (peças 81-82) , o que, todavia, não fez até o presente momento, apesar de ter sido concedida a dilação de prazo requerida (peça 83) .
19. Nos processos do TCU, a revelia não leva à presunção de que sejam verdadeiras todas as imputações levantadas contra os responsáveis, diferentemente do que ocorre no processo civil, em que a revelia do réu opera a presunção da verdade dos fatos narrados pelo autor. Dessa forma, a avaliação da responsabilidade do agente não pode prescindir da prova existente no processo ou para ele carreada. 
20. Ao não apresentar sua defesa, o responsável deixou de produzir prova da regular aplicação dos recursos sob sua responsabilidade, em afronta às normas que impõem aos gestores públicos a obrigação legal de, sempre que demandados pelos órgãos de controle, apresentar os documentos que demonstrem a correta utilização das verbas públicas, a exemplo do contido no art. 93 do Decreto-Lei 200/67: 'Quem quer que utilize dinheiros públicos terá de justificar seu bom e regular emprego na conformidade das leis, regulamentos e normas emanadas das autoridades administrativas competentes.' 
21. Mesmo as alegações de defesa não sendo apresentadas, considerando o princípio da verdade real que rege esta Corte, procurou-se buscar, em manifestação do responsável na fase interna desta Tomada de Contas Especial, se havia algum argumento que pudesse ser aproveitado a seu favor. 
22. No entanto, o responsável não se manifestou na fase interna, não havendo, assim, nenhum argumento que possa vir a ser analisado e, posteriormente, servir para afastar as irregularidades apontadas.
23. De fato, corroborando com as conclusões consignadas pelo tomador de contas, a partir do Parecer Técnico 5/2015 - CGAUP/DEISP/SESAN/MDS (peça 37) , bem assim do Relatório de Visita in loco (peça 36) , verificou-se que a situação encontrada no Município e o exame da documentação enviada não permitiu ao órgão concedente estabelecer um nexo de causalidade entre os recursos repassados e as despesas realizadas (peça 65, p. 2) :
' (...) a documentação apresentada comprovou que foram aplicados 2 (dois) cursos de capacitação a 21 (vinte e uma) pessoas, quando o planejado era a aplicação de 4 (quatro) cursos a 37 (trinta e sete) beneficiários; que foram adquiridos 3 (três) freezers a mais do que o previsto; e que não houve a aquisição de 12 (doze) barracas referentes à etapa/fase 1.1.2. Reconheceu, por meio de Relatório de Visita in loco, a aquisição de bens permanentes e, por meio de fotos acostadas aos autos, a distribuição de alguns poucos materiais de consumo; a ausência de documentos como notas fiscais, fotos dos bens adquiridos e do objeto em funcionamento, listas de tombamento, termo de recebimento de material de consumo ou termos de responsabilidades assinados pelos beneficiários quando da utilização dos bens permanentes não permitiu o entendimento da execução, ao menos parcial, do objetivo basilar da meta 1 - Implantação de Feira Comunitária. Sendo assim, concluiu que o Convênio não alcançou os objetivos esperados nas suas metas/etapas, manifestando-se pela reprovação total da prestação de contas.'
24. Em razão desses apontamentos, não restou evidenciada a vinculação das despesas realizadas com os recursos federais repassados ao Município convenente. Isso porque, ainda que o objeto possa ter sido realizado, há questionamentos nesta TCE a respeito do nexo de causalidade entre dessas despesas e a execução física do plano de trabalho, ou seja, não há comprovação de que os recursos para a realização do objeto advieram integralmente do convênio sob análise e, ainda, de que os recursos teriam sido integralmente aplicados na consecução do objeto e, por fim, se o objetivo foi cumprido, consoante previsto no plano de trabalho. Aliás, os documentos encaminhados em resposta à diligência corroboram essa conclusão.
25. Nesse sentido, ressalte-se que a jurisprudência desta Corte de Contas fixou entendimento no sentido de que a mera execução física do objeto ou de parte dele, por si só, não comprova que os recursos foram aplicados corretamente, cabendo ao responsável demonstrar o nexo causal entre os recursos que lhe foram repassados e os documentos de despesas referentes à execução, tais como notas de empenho, recibos, notas fiscais e extratos bancários, de forma que seja possível confirmar que o objeto foi executado com os recursos transferidos.
26. Esse posicionamento fundamenta-se no dever de prestar contas, previsto no parágrafo único do art. 70 da Constituição Federal, bem como em outros normativos infraconstitucionais, como o Decreto-Lei 200/1967. Nesse sentido é o teor dos Acórdão 2024/2016-TCU-Segunda Câmara, 1.449/2016-2ª Câmara, 11.236/2015-2ª Câmara, 11.222/2015-2ª Câmara e 7.612/2015-1ª Câmara.
27. De igual modo, passando em revista a documentação encaminhada pelo Ministério do Desenvolvimento Social (peças 85-108) , em atendimento à diligência autorizada pelo despacho do relator (peça 74) , também não se localizou nenhum elemento que pudesse estabelecer um nexo de causalidade entre os recursos repassados ao Município e as despesas executadas.
28. Vale ressaltar que a pretensão punitiva do TCU, conforme Acórdão 1441/2016-TCU-Plenário, que uniformizou a jurisprudência acerca dessa questão, subordina-se ao prazo geral de prescrição indicado no art. 205 do Código Civil, que é de 10 anos, contado da data de ocorrência da irregularidade sancionada, nos termos do art. 189 do Código Civil, sendo este prazo interrompido pelo ato que ordenar a citação, a audiência ou a oitiva do responsável. No caso em exame, não ocorreu a prescrição, uma vez que os recursos federais foram repassados, em 19/12/2008 (peça 13) , e o ato de ordenação da citação ocorreu em 12/9/2018 (peça 74) .
29. Em se tratando de processo em que a parte interessada não se manifestou acerca das irregularidades imputadas, não há elementos para que se possa efetivamente aferir e reconhecer a ocorrência de boa-fé na conduta dos responsáveis, podendo este Tribunal, desde logo, proferir o julgamento de mérito pela irregularidade das contas, conforme nos termos dos §§ 2º e 6º do art. 202 do Regimento Interno do TCU (Acórdão 2064/2011-TCU-Primeira Câmara (relator: Ubiratan Aguiar) , 6.182/2011-1ª Câmara (relator: Weber de Oliveira) , 4.072/2010-1ª Câmara (Relator: Valmir Campelo) , 1.189/2009-1ª Câmara (Relator: Marcos Bemquerer) e 731/2008-Plenário (Relator: Aroldo Cedraz) .
30. Dessa forma, o Sr. Eduardo Jorge Lima de Araújo, ex-prefeito municipal de São João do Tigre/PB (gestão 2009-2012) , deve ser considerado revel, nos termos do art. 12, § 3º, da Lei 8.443/1992, devendo as suas contas serem julgadas irregulares, condenando-o ao débito apurado e aplicando-lhe a multa prevista no art. 57 da Lei 8.443/1992.
CONCLUSÃO
31. Conforme evidenciado nos itens 14 a 30 desta instrução, restou evidenciado que a reprovação das contas do responsável foi motivada pela ausência de documentação comprobatória, no âmbito da prestação de contas apresentada, que permitisse ao órgão repassador estabelecer, com segurança, um liame entre os recursos repassados e as despesas executadas.
32.O responsável não apresentou defesa, deixando de produzir prova da regular aplicação dos recursos sob sua responsabilidade, em afronta às normas que impõem aos gestores públicos a obrigação legal de, sempre que demandados pelos órgãos de controle, apresentarem os documentos que demonstrem a correta utilização das verbas públicas. De igual modo, o responsável também não se manifestou na fase interna, não havendo, assim, nenhum argumento que possa vir a ser considerado para afastar as irregularidades apontadas.
33. Com efeito, não há elementos para que se possa, efetivamente, aferir e reconhecer a ocorrência de boa-fé na conduta das responsáveis, podendo este Tribunal, desde logo, proferir o julgamento de mérito pela irregularidade das contas, conforme nos termos dos §§ 2º e 6º do art. 202 do Regimento Interno do TCU (Acórdão 2064/2011-TCU-Primeira Câmara (relator: Ubiratan Aguiar) , 6.182/2011-1ª Câmara (relator: Weber de Oliveira) , 4.072/2010-1ª Câmara (Relator: Valmir Campelo) , 1.189/2009-1ª Câmara (Relator: Marcos Bemquerer) e 731/2008-Plenário (Relator: Aroldo Cedraz) .
34. Por esses motivos, o Sr. Eduardo Jorge Lima de Araújo, ex-prefeito municipal de São João do Tigre/PB (gestão 2009-2012) , deve ser considerado revel, nos termos do art. 12, § 3º, da Lei 8.443/1992, devendo as suas contas serem julgadas irregulares, condenando-o ao débito apurado e aplicando-lhe a multa prevista no art. 57 da Lei 8.443/1992.
PROPOSTA DE ENCAMINHAMENTO
35. Diante do exposto, submetemos os autos à consideração superior, propondo ao Tribunal:
	a) considerar revel o Sr. Eduardo Jorge Lima de Araújo (XXX.332.404-XX) , ex-prefeito municipal de São João do Tigre/PB, na gestão 2009-2012, para todos os efeitos, dando-se prosseguimento ao processo, com fulcro no art. 12, § 3º, da Lei n. 8.443/1992;
	b) julgar irregulares, nos termos dos arts. 1º, inciso I, 16, inciso III, alínea 'c', da Lei 8.443/1992 c/c os arts. 19 e 23, inciso III, da mesma Lei, e com arts. 1º, inciso I, 209, inciso III, 210 e 214, inciso III, do Regimento Interno/TCU, as contas do Sr. Eduardo Jorge Lima de Araújo (XXX.332.404-XX) , ex-prefeito municipal de São João do Tigre/PB, na gestão 2009-2012, condenando-o ao pagamento da importância a seguir especificada, atualizada monetariamente e acrescida dos juros de mora, calculada a partir da data discriminada até a data da efetiva quitação do débito, fixando-lhe o prazo de quinze dias, para que comprove, perante o Tribunal, o recolhimento da referida quantia aos cofres públicos, nos termos do art. 23, inciso III, alínea 'a', da citada lei;
	DATA DA OCORRÊNCIA 
	VALOR ORIGINAL (R$) 

	23/12/2008
	108.341,09

	16/7/2010
	3.181,40 (crédito) 

                                              Valor atualizado do débito em 8/3/2019: R$ 272.306,41 (peça 109) .
	c) aplicar ao o Sr. Eduardo Jorge Lima de Araújo (XXX.332.404-XX) , ex-prefeito municipal de São João do Tigre/PB, na gestão 2009-2012) , a multa prevista no art. 57 da Lei 8.443/1992 c/c o art. 267 do RI/TCU, fixando-lhe o prazo de quinze dias, a contar da notificação, para que comprove, perante o Tribunal (art. 214, inciso III, 'a', do Regimento Interno do TCU) , o recolhimento da dívida aos cofres do Tesouro Nacional, atualizada monetariamente desde a data do acórdão que vier a ser proferido por este Tribunal até a do efetivo recolhimento, se paga após o vencimento, na forma da legislação em vigor;
 	d) autorizar, desde logo, a cobrança judicial das dívidas, caso não atendidas as notificações, na forma do disposto no art. 28, inciso II, da Lei nº 8.443/92;
	e) autorizar também, desde logo, com fundamento no art. 28, inciso I, da Lei 8.443, de 1992 c/c o art. 217, §§ 1º e 2º do Regimento Interno, o parcelamento da dívida em até 36 parcelas, incidindo sobre cada parcela, corrigida monetariamente, os correspondentes acréscimos legais fixando- lhe o prazo de quinze dias, a contar do recebimento da notificação, para comprovar perante o Tribunal o recolhimento da primeira parcela, e de trinta dias, a contar da parcela anterior, para comprovar os recolhimentos das demais parcelas, devendo incidir sobre cada valor mensal, atualizado monetariamente, os juros de mora devidos, no caso do débito, na forma prevista na legislação em vigor, alertando o responsável de que a falta de comprovação do recolhimento de qualquer parcela importará o vencimento antecipado do saldo devedor, nos termos do § 2º do art. 217 do Regimento Interno deste Tribunal;
	f) enviar cópia do Acórdão a ser prolatado, bem como do Relatório e do Voto que o fundamentarem ao Procuradoria da República no Estado da Paraíba, nos termos do § 3º do art. 16 da Lei 8.443/1992 c/c o § 7º do art. 209 do Regimento Interno do TCU, para adoção das medidas cabíveis
	g) enviar cópia do Acórdão que vier a ser proferido ao Ministério do Desenvolvimento Social e ao responsável, para ciência, informando que a presente deliberação, acompanhada do Relatório e do Voto que a fundamenta, está disponível para a consulta no endereço www.tcu.gov.br/acordaos, além de esclarecer que, caso requerido, o TCU poderá fornecer sem custos as correspondentes cópias, de forma impressa."
2.	Os dirigentes da SecexTCE anuíram à proposta acima transcrita (peças 111 e 112) .
3.	O d. representante do Ministério Público junto ao Tribunal de Contas da União (MP/TCU) , em sua intervenção regimental, manifestou sua concordância com o posicionamento alvitrado pela unidade técnica.
	É o relatório.

Manolys Marcelino Passerat de Silans (OAB/PB 11.536)

Subprocurador-Geral Lucas Rocha Furtado

TOMADA DE CONTAS ESPECIAL. CONVÊNIO. IMPLANTAÇÃO DE FEIRA COMUNITÁRIA. REPROVAÇÃO DA PRESTAÇÃO DE CONTAS PELO ÓRGÃO CONCEDENTE. CITAÇÃO. DILIGÊNCIA. REVELIA DO RESPONSÁVEL. IRREGULARIDADE DAS CONTAS. IMPUTAÇÃO DE DÉBITO. MULTA. CIÊNCIA.

TOMADA DE CONTAS ESPECIAL (TCE)

Em exame processo de tomada de contas especial instaurado pelo extinto Ministério do Desenvolvimento Social e Combate à Fome em desfavor do sr. Eduardo Jorge Lima de Araújo, ex-prefeito do Município de São João do Tigre/PB (gestão 2009-2012) , em razão da não consecução dos objetivos pactuados no Convênio 203/2008.
2.	Referido ajuste teve como objeto apoiar a implantação de feira comunitária para a comercialização de produtos agroalimentares de pequenos produtores familiares, com vistas à melhoria da renda do produtor, à maior disponibilidade de alimentos saudáveis e de baixo custo para a população e à dinamização da economia local pela geração de empregos e pela maior circulação de mercadorias. Além disso, objetivou-se aumentar o conhecimento técnico dos agricultores por meio de capacitação, fortalecendo seu potencial empreendedor, conforme o plano de trabalho aprovado. Para tanto, foi previsto o montante total de R$ 113.259,57, dos quais R$ 108.341,08 ficaram a cargo União e R$ 4.918,48 por conta do convenente, a título de contrapartida.
3.	Vale destacar que a vigência do convênio abarcou o período de 18/12/2008 a 30/4/2010, sendo que os recursos foram liberados por meio de duas ordens bancárias, datadas de 19/12/2008 (peça 13) .
4.	Do que ressai dos autos, equipe técnica do órgão concedente realizou, em 28/11/2013, fiscalização in loco com o objetivo de aferir a execução física no objeto conveniado. De acordo com o relatório exarado, não foram localizados todos os equipamentos adquiridos com os recursos repassados e também não foi possível coletar informações sobre o destino que lhes fora dado. Quanto aos equipamentos localizados, ou estavam deteriorados (barracas) ou sendo utilizados em finalidade diversa da pactuada (contêineres e freezers) . A conclusão, portanto, foi no sentido do não cumprimento do objeto e do não alcance das metas firmadas (peça 36, p. 10) .
5.	Segundo consta do Relatório de TCE 85/2017, o que motivou a instauração do processo de tomada de contas especial foi a impugnação parcial das despesas em razão da ausência de documentos na prestação de contas encaminhada.
6.	O Parecer Técnico 5/2015, emitido pela Coordenação-Geral de Apoio à Agricultura Urbana e Periurbana, destacou, por exemplo, que a documentação apresentada indicou que: (i) foram executados dois cursos de capacitação a 21 pessoas, quando o planejado era a aplicação de quatro cursos a 37 beneficiários; (ii) foram adquiridos três freezers a mais do que o previsto; e (iii) não houve a aquisição de doze barracas. Ainda que tenha sido reconhecida a aquisição de alguns bens permanentes e, por meio de fotos, tenha sido observada suposta distribuição de alguns materiais de consumo, a ausência de notas fiscais, de listas de tombamento e de termos de recebimento de material, dentre outros documentos, não permitiu que se concluísse pela execução, ainda que parcial, do objeto conveniado (peça 37) . Logo, houve a reprovação total da prestação de contas.
7.	Consoante registrado no Parecer Financeiro 47/2017 (peça 52) , o convenente efetuou a devolução da quantia de R$ 3.181,40, a qual deve ser considerada como crédito no cálculo do valor a ser ressarcido.
8.	Notificado pelo Ministério acerca da necessidade de regular as pendências detectadas, o ex-gestor não se manifestou.
9.	No âmbito desta Corte de Contas, foi realizada a citação do sr. Eduardo Jorge Lima de Araújo para que apresentasse alegações de defesa em face da não comprovação da boa e regular aplicação dos recursos federais recebidos ou recolhesse a importância devida.
10.	Apesar de ter sido regularmente citado, consoante demonstra o aviso de recebimento carreado à peça 80, e de ter solicitado, por meio de advogado, prorrogação de prazo para apresentação de defesa (peça 82) , o qual foi deferido (peça 83) , o responsável não se manifestou. Desse modo, deve ser considerado revel, dando-se prosseguimento ao processo, de acordo com o art. 12, § 3º, da Lei 8.443/1992.
11.	Quanto ao mérito, endosso a análise efetuada pela unidade técnica, ratificada pelo MP/TCU, razão por que a incorporo às minhas razões de decidir.
12.	Diante da inexistência, nos autos, de elementos capazes de elidir as irregularidades verificadas pela área técnica do órgão repassador - que recomendou a reprovação das contas ante a não comprovação da execução do objeto acordado - acolho a proposta formulada pela unidade técnica no sentido de julgar irregulares as contas do sr. Eduardo Jorge Lima de Araújo, com imputação de débito correspondente ao valor histórico já citado.
15.	Vale salientar que, nos termos da jurisprudência consolidada desta Corte de Contas, a mera execução física do objeto ou de parte dele, por si só, não comprova que os recursos foram aplicados corretamente, cabendo ao responsável demonstrar o nexo de causalidade entre os valores repassados e os documentos de despesas (notas de empenho, recibos, notas fiscais, extratos bancários etc) , de forma que seja possível confirmar que o objeto foi executado com os recursos transferidos.
16.	Destaca-se, ademais, que o ônus de comprovar a regularidade da integral aplicação dos recursos públicos compete ao gestor, por meio de documentação idônea, que demonstre, de forma efetiva e inequívoca, os gastos efetuados e o nexo de causalidade entre as despesas realizadas e os recursos federais recebidos. Dessa forma, o responsável deve trazer aos autos informações consistentes que afastem as irregularidades de forma cabal. Esse entendimento está assentado em diversos julgados, a exemplo dos Acórdão 8/2007-TCU-Primeira Câmara, 41/2007-2ª Câmara, 143/2006-1ª Câmara, 706/2003-2ª Câmara, 533/2002-2ª Câmara e 11/97-Plenário, e encontra fundamento no art. 93 do Decreto-Lei 200/1967, o qual dispõe: "Quem quer que utilize dinheiros públicos terá de justificar seu bom e regular emprego na conformidade das leis, regulamentos e normas emanadas das autoridades competentes".
17.	Impõe-se apropriada, ainda, a aplicação da multa prevista nos arts. 19, caput, e 57 da Lei 8.443/1992 ao responsável. Para tanto, fixo o seu valor em R$ 18.000,00, correspondente a, aproximadamente, 10% do valor atualizado do débito.
18.	Ante o exposto, voto no sentido de que o Tribunal adote o acórdão que ora submeto à deliberação desta 1ª Câmara.
TCU, Sala das Sessões Ministro Luciano Brandão Alves de Souza, em 2 de julho de 2019.
BENJAMIN ZYMLER 
Relator